ACORDAO-COMPLETO-2423535

ACÓRDÃO 8980/2020 ATA 29/2020 - SEGUNDA CÂMARA

VISTOS, relatados e discutidos estes autos em que se analisam atos de concessão de pensão militar deferidos pelo Serviço de Inativos e Pensionistas da Marinha, em favor das beneficiárias acima identificadas. 
ACORDAM os Ministros do Tribunal de Contas da União, reunidos em Sessão da 2ª Câmara, ante as razões expostas pelo Relator, e com fulcro nos incisos III e IX do art. 71 da Constituição Federal e nos arts. 1º, inciso V, e 39, inciso II, da Lei 8.443/1992 c/c os arts. 259, inciso II, e 260, § 5º, do Regimento Interno/TCU, em:
9.1. considerar prejudicado, por perda de objeto, o exame do mérito da concessão de pensão militar em benefício da Sra. Janira Andrade Pereira, em vista do falecimento dessa interessada;
9.2. considerar legais as concessões de pensão militar em benefício de Ana Maria Lima de Resende, Danielle Ferreira Chavante e Susy Danielle Andrade Pereira, conferindo registro aos correspondentes atos;
9.3. considerar ilegal a concessão de pensão militar em benefício da Sra. Marcia Camacho Argollo, negando registro ao ato de peça 4;
9.4. dispensar o ressarcimento das quantias indevidamente recebidas de boa-fé pela interessada indicada no subitem precedente, consoante o disposto no Enunciado 106 da Súmula da Jurisprudência do TCU;
9.5. determinar ao Serviço de Inativos e Pensionistas da Marinha que:
9.5.1. no prazo de 15 (quinze) dias, a contar da ciência desta Deliberação, abstenha-se de realizar pagamentos decorrentes do ato impugnado (subitem 9.3 acima) , sujeitando-se a autoridade administrativa omissa à responsabilidade solidária, nos termos do art. 262, caput, do Regimento Interno/TCU;
9.5.2. dê ciência, no prazo de 15 (quinze) dias, a contar do recebimento da notificação deste Acórdão, do inteiro teor desta Deliberação à Sra. Marcia Camacho Argollo, notadamente no que diz respeito ao direito de opção pelos benefícios legalmente acumuláveis, encaminhando a este Tribunal, no prazo de 30 (trinta dias) , comprovante da referida ciência;
9.5.3. alerte a aludida interessada de que o efeito suspensivo proveniente da interposição de possíveis recursos perante o TCU não a exime da devolução dos valores percebidos indevidamente após a respectiva notificação, caso os recursos não sejam providos;
9.6. esclarecer ao órgão de origem que, no caso de a Sra. Marcia Camacho Argollo optar pela pensão militar ora em exame, deixando de perceber um dos dois benefícios previdenciários pagos pelo INSS, pode emitir novo ato de concessão, submetendo-o a este Tribunal, nos termos da IN/TCU 78, de 21/03/2018.

Atos de concessão de pensão militar.

Segunda Câmara

Serviço de Inativos e Pensionistas da Marinha.

3. Interessadas: Ana Maria Lima de Resende (XXX.907.947-XX), Danielle Ferreira Chavante (XXX.346.107-XX), Janira Andrade Pereira (XXX.340.694-XX), Marcia Camacho Argollo (XXX.419.357-XX) e Susy Danielle Andrade Pereira (XXX.146.884-XX).

13.1. Ministros presentes: Ana Arraes (Presidente), Augusto Nardes e Raimundo Carreiro.
13.2. Ministros-Substitutos presentes: Marcos Bemquerer Costa (Relator) e André Luís de Carvalho.

MARCOS BEMQUERER

Trata-se de atos de pensão militar deferidos pelo Serviço de Inativos e Pensionistas do Comando da Marinha, em benefício das Sras. Ana Maria Lima de Resende, Danielle Ferreira Chavante, Janira Andrade Pereira, Marcia Camacho Argollo e Susy Danielle Andrade Pereira.
2.	A Secretaria de Fiscalização de Pessoal - Sefip, após consignar a validação das informações cadastradas no Sisac pela crítica automatizada e o parecer pela legalidade emitido pelo órgão de controle interno, concluiu haver irregularidade apenas em uma das pensões objeto destes autos.
3.	Para melhor compreensão, transcrevo a seguir o exame promovido pela Sefip, com pequenos ajustes de forma (peça 7-8) :
"EXAME TÉCNICO
Procedimentos aplicados
2.	Os procedimentos para exame, apreciação e registro de atos de pessoal encontram-se estabelecidos na Instrução Normativa TCU 78/2018 e na Resolução TCU 206/2007. Essas normas dispõem, em seus arts. 4º, § 2º, e 3º, § 3º, respectivamente, que os atos de pessoal disponibilizados por meio do e-Pessoal devem ser submetidos à crítica automatizada do próprio sistema, com base em parâmetros predefinidos.
3.	Relativamente aos atos de admissão e concessão de aposentadoria, pensão e reforma, as rotinas de crítica das informações cadastradas nos sistemas informatizados de coleta de atos foram elaboradas e validadas levando-se em conta as peculiaridades desses atos. Os itens de verificação do sistema compreendem prazos e fundamentos legais, assim como eventuais ocorrências de acumulação. Trata-se de verificações mais abrangentes, minuciosas e precisas do que aquelas que podem ser realizadas por mãos humanas, proporcionando um nível de segurança ainda maior.
4.	As críticas aplicadas aos atos encontram-se discriminadas na opção Crítica do Sistema e-Pessoal.
5.	Além da crítica automatizada, há verificação humana adicional no caso de haver alertas do sistema ou informações não formatadas, como esclarecimentos do gestor ou do controle interno.  
6.	As críticas também consideram os registros do Sistema Integrado de Administração de Recursos Humanos (Siape) . O Siape disponibiliza informações atualizadas sobre as parcelas que integram os proventos, diferentemente, portanto, do Sisac, que informa as parcelas no momento do registro do ato. 
7.	Em consulta realizada com a finalidade detectar se há acumulações ilegais de benefícios previdenciários do presente ato, verificou-se que a Sra. JANIRA ANDRADE PEREIRA, CPF XXX.340.694-XX, é servidora municipal, mas tal acumulação está amparada nos termos do art. 29 da Lei 3.765/1960, com a redação dada pela Medida Provisória 2.215-10, de 31/08/2001, no qual que é permitida a acumulação: I - de uma pensão militar com os proventos de disponibilidade, reforma, vencimento ou aposentadoria; II - de uma pensão militar com a de outro regime, observado o disposto no art. 37, inciso XI, da Constituição Federal.
8.	É oportuno informar que a Sra. MARCIA CAMACHO ARGOLLO, CPF XXX.419.357-XX, ato nº 10637508-08-2015-001375-0, além da pensão militar em estudo acumula 02 (dois) benefícios pagos pelo INSS, em desacordo com os incisos I e II do art. 29 da lei 3.765/60, in verbis: 
'Art. 29. É permitida a acumulação: (Redação dada peça Medida provisória nº 2.215-10, de 31.8.2001) 
I - de uma pensão militar com proventos de disponibilidade, reforma, vencimentos ou aposentadoria;   
 (...) 
II - de uma pensão militar com a de outro regime, observado o disposto no art. 37, inciso XI, da Constituição Federal. (Redação dada peça Medida provisória nº 2.215-10, de 31.8.2001) '
9.	Sendo os seguintes benefícios civis acumulados cumulativamente com a pensão militar, segundo banco de dados desta Corte: 
	Titular (nome) 
	Situação
	Valor
	Espécie (descrição completa) 
	Data Início

	MARCIA CAMACHO ARGOLLO
	Ativo
	5.296,74
	APOSENTADORIA POR TEMPO DE CONTRIBUIÇÃO
	1º/12/2009

	MARCIA CAMACHO ARGOLLO
	Ativo
	4.514,64
	PENSÃO POR MORTE
	30/08/2015

10.	Assim, a pensão supracitada não deve prosperar, devendo a interessada optar por dois benefícios dentre os 03 (três) acumulados. É oportuno informar ainda que o ato nº 10637508-08-2015-001375-0 chegou a esta Corte há menos de 05 anos. 
11.	De acordo com as verificações realizadas, para os demais atos desta instrução, não foi constatado nenhum óbice a sua apreciação pela legalidade." 
4.	Com base nessa análise, a Sefip, às peças 6-7, propõe considerar legais os atos 10637508-08-2012-200316-9, 10637508-08-2012-200317-7, 10637508-08-2015-001414-5 e 10637508-08-2012-200344-4, e conceder os respectivos registros.
5.	Em relação ao ato 10637508-08-2015-001375-0, a unidade especializada sugere considerar ilegal a concessão de pensão militar à Sra. Marcia Camacho Argollo, com fundamento nos arts. 71, inciso III, da Constituição Federal, 1º, inciso V, e 39, inciso II, da Lei 8.443/1992 e 260, § 1º, do Regimento Interno/TCU, bem como determinar ao órgão de origem que: a) faça cessar os pagamentos decorrentes do ato impugnado; b) apresente a Sra. Márcia Camacho Argollo o direito à opção por dois dos benefícios entre os três que estão sendo pagos atualmente; c) dê ciência à interessada do acórdão que for proferido, alertando-a de que o efeito suspensivo proveniente de eventual interposição de recurso junto ao TCU não a exime da devolução dos valores indevidamente percebidos após a notificação, em caso de não provimento do recurso, e d) envie a este Tribunal documentos comprobatórios de que a interessada foi cientificada do julgamento desta Corte.
6.	Também foi sugerido esclarecer ao Serviço de Inativos e Pensionistas do Comando da Marinha que a concessão considerada ilegal poderá prosperar mediante a emissão e o encaminhamento a este Tribunal de novo ato concessório, escoimado das irregularidades apontadas nestes autos.
7.	O Ministério Público de Contas, representado pelo Procurador Marinus Eduardo De Vries Marsico, alinhou-se ao exame e ao encaminhamento sugeridos pela unidade especializada (peça 8) .
	É o Relatório.

não há.

Procurador Marinus Eduardo De Vries Marsico.

PENSÃO MILITAR. ACUMULAÇÃO ILEGAL DE BENEFÍCIOS PREVIDENCIÁRIOS. DESCUMPRIMENTO DAS REGRAS DO ART. 29 DA LEI 3.765/1960. ILEGALIDADE DE UMA CONCESSÃO, COM RECUSA DE REGISTRO AO ATO. PREJUDICADO, POR PERDA DE OBJETO, O EXAME DE MÉRITO DE UM ATO, ANTE O FALECIMENTO DA BENEFICIÁRIA. LEGALIDADE DOS DEMAIS ATOS, COM DETERMINAÇÃO PARA OS RESPECTIVOS REGISTROS. 1. Nos termos do art. 29 da Lei 3.765/1960, com a redação dada pela Medida Provisória 2.215-10, de 31/08/2001, é permitida a acumulação de uma pensão militar com os proventos de disponibilidade, reforma, vencimento ou aposentadoria; e uma pensão militar com a de outro regime. 2. O benefício previdenciário do INSS é considerado para fins do disposto no mencionado art. 29 da Lei 3.765/1960, haja vista que, em se tratando de pensão civil, quer seja previdenciária quer estatutária, a acumulação de benefícios recebidos dos cofres públicos deve ser entendida de maneira restritiva.

PENSÃO MILITAR (PMIL)

Secretaria de Fiscalização de Pessoal - Sefip.

Em apreciação atos de pensão militar deferidos pelo Serviço de Inativos e Pensionistas do Comando da Marinha, em benefício das Sras. Ana Maria Lima de Resende, Danielle Ferreira Chavante, Janira Andrade Pereira, Marcia Camacho Argollo e Susy Danielle Andrade Pereira.
2.	Os pareceres exarados nos autos pela Secretaria de Fiscalização de Pessoal - Sefip (peças 6 e 7) e pelo Ministério Público junto ao TCU (peça 8) são convergentes no sentido de considerar o ato de peça 4 ilegal, com negativa de registro, em razão da acumulação de outros benefícios previdenciários com a concessão de pensão militar em favor da Sra. Marcia Camacho Argollo, na condição de viúva de Edgard Assis Argollo. Em relação aos demais atos não foi verificada irregularidade, sendo proposto considerá-los legais e conceder os respectivos registros.
3.	Como visto no Relatório precedente, da consulta efetuada pela unidade especializada em sistemas de dados disponibilizados ao TCU sobressai a informação de que a referida interessada percebe outros dois benefícios previdenciários pagos pelo Instituto Nacional do Seguro Social - INSS: aposentadoria por tempo de contribuição e pensão previdenciária por morte.
4.	Diante desse contexto, nota-se que a interessada, além da pensão militar em apreço, é contemplada com dois benefícios previdenciários do INSS. 
5.	Essa situação não encontra guarida na Lei 3.765/1960, que dispõe sobre as pensões militares, verbis:
"Art. 29. É permitida a acumulação: (Redação dada pela Medida provisória nº 2.215-10, de 31.8.2001) 
I - de uma pensão militar com proventos de disponibilidade, reforma, vencimentos ou aposentadoria; (Redação dada pela Medida provisória nº 2.215-10, de 31.8.2001) 
II - de uma pensão militar com a de outro regime, observado o disposto no art. 37, inciso XI, da Constituição Federal. (Redação dada pela Medida provisória nº 2.215-10, de 31.8.2001) "
6.	Nos termos da norma legal de regência, somente é permitido à pensionista acumular dois benefícios, e não três, como ocorre com a interessada precitada.
7.	Esta Casa de Contas, mediante o Acórdão 3653/2011-TCU-Segunda Câmara (rel. min. subst. André de Carvalho) , assentou que o benefício do Regime Geral da Previdência Social deve ser considerado para fins do disposto no art. 29 da Lei 3.765/1960. Com vistas a melhor compreensão da matéria, transcrevo parte do Voto condutor do julgado:
"5. Ocorre que, no que diz respeito à pensão militar, a redação original do art. 29 da Lei n. 3.765, de 4/5/1960, prevê a acumulação de duas pensões militares ou de uma pensão militar com proventos de disponibilidade, reforma, vencimentos, aposentadoria ou pensão proveniente de um único cargo civil.
6. E, com base em precedentes dos Tribunais Regionais Federais, verifica-se que o benefício previdenciário do INSS é considerado para fins do disposto no mencionado art. 29 da Lei n. 3.765, de 1960, haja vista que, em se tratando de pensão civil, quer seja previdenciária, quer estatutária, a acumulação de benefícios recebidos dos cofres públicos deve ser entendida de maneira restritiva (v. Apelação Cível nº 2005.33.000084718 - TRF 1ª Região e Apelação em Mandado de Segurança 70012 - TRF 2ª Região, fl. 23) .
7. Assim sendo, a acumulação de 3 (três) benefícios pela Sra. (...) não merece prosperar, razão pela qual o ato de fls. 2/5 deve ser considerado ilegal, consoante proposto pela Sefip."
8.	Nessa mesma exegese, cito, entre outros, os Acórdão 8721/2017-TCU-Segunda Câmara, de minha relatoria, e 4.847/2017 - 2ª Câmara, de relatoria do Ministro Substituto André de Carvalho. 
9.	O magistério jurisprudencial do Superior Tribunal de Justiça dessa linha não destoa, consoante a ementa do REsp 1434168/RS:
	"ADMINISTRATIVO E PREVIDENCIÁRIO. FILHA DE MILITAR. ACUMULAÇÃO DE PENSÃO MILITAR COM APOSENTADORIA POR TEMPO DE CONTRIBUIÇÃO AO INSS E PENSÃO POR MORTE DE EX-CÔNJUGE. IMPOSSIBILIDADE. NECESSIDADE DE OPÇÃO POR UM DOS BENEFÍCIOS PREVIDENCIÁRIOS PARA PERCEPÇÃO DA PENSÃO MILITAR. EXEGESE DO ART. 29 DA LEI N. 3.765/1960, COM REDAÇÃO VIGENTE NA DATA DO ÓBITO DO MILITAR.
	1. No caso, a recorrente percebe dois benefícios previdenciários (aposentadoria por tempo de contribuição e pensão por morte do ex-cônjuge) , questionando o ato da administração do Comando da Aeronáutica que lhe exigiu a entrega do comprovante de opção por um dos benefícios previdenciários para deferimento do pedido da reversão da pensão militar por morte de seu genitor (ocorrida em 28/7/1976) , antes percebida por sua falecida genitora.
	2. 'Art. 29 - É permitida a acumulação: a) de duas pensões militares; b) de uma pensão militar com proventos de disponibilidade, reforma, vencimentos, aposentadoria ou pensão proveniente de um único cargo civil' (Lei n. 3.765/1960, com redação vigente na data do óbito do militar) .
	3. A acumulação de benefícios percebidos dos cofres públicos deve ser interpretada restritivamente, sob pena de ofensa ao princípio da legalidade. Deve, pois, a recorrente renunciar a um dos benefícios previdenciários se quiser perceber a pensão militar.
	Recurso especial improvido. (REsp 1434168/RS; Ministro HUMBERTO MARTINS; 2ª turma; DJe 24/09/2015) ."
10.	Como se nota, prevalece a interpretação de que o benefício previdenciário do INSS é considerado para efeito da apuração a que se refere o art. 29 da Lei 3.765/1960, uma vez que, em se tratando de pensão civil, previdenciária ou estatutária, a acumulação de benefícios recebidos de cofres públicos deve ser entendida de maneira restritiva. Logo, a acumulação de 3 (três) benefícios pela Sra. Marcia Camacho Argollo deve ser objeto de glosa por parte desta Corte.
11.	Nesse sentido, deve ser determinado ao Serviço de Inativos e Pensionistas do Comando da Marinha que se abstenha de realizar pagamentos decorrentes do ato em favor da Sra. Marcia Camacho Argollo e que dê ciência à interessada de que poderá optar, a qualquer tempo, pelo recebimento dos proventos relativos à pensão militar, contanto que comprove o enquadramento da sua situação fática às disposições do art. 29 da Lei 3.765/1960, escolhendo apenas os benefícios acumuláveis legalmente.
12.	No que concerne aos demais atos, em consulta ao Sistema Informatizado de Controle de Óbitos - Sisobi, identifiquei que a Sra. Janira Andrade Pereira, uma das beneficiárias da pensão deixada pelo Sr. Djalma Dias Pereira, faleceu em 28/03/2011. Logo, nos termos do que dispõe o art. 260, § 5º, do Regimento Interno/TCU, deve-se considerar prejudicado o exame de mérito da concessão em relação à falecida, por perda de objeto, ante o exaurimento dos efeitos financeiros desse ato (peça 1) .
13.	No que concerne à outra dependente do instituidor (Susy Danielle Andrade Pereira) , consta à peça 2 ato de reversão da pensão, com vigência a partir da mencionada data do passamento de sua mãe. 
14.	Esse ato (peça 2) e aqueles constantes das peças 3 e 5, também de reversão de concessão de pensão, para os quais não se verificaram irregularidades, devem ser considerados legais e ter os registros concedidos.
	Ante o exposto, manifesto-me por que seja adotada a deliberação que ora submeto a este Colegiado.
TCU, Sala das Sessões, em 25 de agosto de 2020.
MARCOS BEMQUERER COSTA
Relator